臺灣高等法院高雄分院刑事判決　　　　99年度上易字第1266號
上　訴　人　臺灣屏東地方法院檢察署檢察官
被　　　告　王琦琁
上列上訴人因家庭暴力之傷害案件，不服臺灣屏東地方法院99年
度簡上字第104 號中華民國99年11月2 日第一審判決（起訴案號
：臺灣屏東地方法院檢察署99年度偵字第2911號），提起上訴，
本院判決如下：
    主  文
上訴駁回。
    理  由
壹、聲請簡易判決處刑意旨略以：上訴人即被告王琦琁係吳南昌
    之妻，2 人育有1 女兒Ａ（民國97年出生，真實姓名詳卷）
    。98年9 月13日21時許，吳南昌、王琦琁在屏東縣東港鎮○
    ○路25之17號住處因故發生爭執，吳南昌之父吳燕黃見王琦
    琁以頭下腳上之方式抱住Ａ女，恐Ａ女發生意外，遂出手欲
    抱住Ａ女。惟王琦琁堅拒不從，並基於傷害之犯意以右手抓
    傷吳燕黃（左顏面及前胸各2 ×0.1 公分、15×0.1 公分）
    ，因認王琦琁涉犯刑法第277 條第1 項之傷害罪嫌等語。
貳、按犯罪事實，應依證據認定之，無證據不得認定犯罪事實；
    又不能證明被告犯罪者，應諭知無罪之判決，刑事訴訟法第
    154 條第2 項、第301 條第1 項分別定有明文。次按認定不
    利於被告之證據須依積極證據，苟積極證據不足為不利於被
    告事實之認定，即應為有利被告之認定，更不必有何有利之
    證據；又犯罪事實之認定，應憑證據，如無相當之證據，或
    證據不足以證明，自不得以推測或擬制之方法，以為裁判之
    基礎（最高法院30年上字第816 號判例、40年臺上字第86號
    判例參照）。另按認定犯罪事實應依證據，為刑事訴訟法所
    明定，另被告否認犯罪事實所持之辯解，縱屬不能成立，亦
    即被告所提反證不能成立時，仍非有積極證據足以證明其犯
    罪行為，不能遽為有罪之認定，換言之，積極證據不足證明
    犯罪事實時，被告之抗辯或反證縱屬虛偽，仍不能以此資為
    積極證據應予採信之理由，此等證據裁判原則之概念，迭經
    最高法院21年上字474 號、30年上字482 號及30年上字1831
    號等判例闡釋綦詳。又檢察官就被告犯罪事實，應負舉證責
    任，並指出證明之方法，亦為同法第161 條第1 項所明定。
    因此，檢察官對於起訴之犯罪事實，應負提出證據及說服之
    實質舉證責任，倘其所提出之證據，不足為被告有罪之積極
    證明，或其指出證明之方法，無從說服法院以形成被告有罪
    之心證，基於無罪推定之原則，自應為被告無罪判決之諭知
    ，亦有最高法院92年臺上字128 號判例足參。所謂認定犯罪
    事實之證據，係指足以認定被告確有犯罪行為之積極證據而
    言，如未發現相當證據，或證據不足以證明，自不能以推測
    或擬制之方法，以為裁判基礎。且刑事訴訟上證明之資料，
    無論其為直接證據或間接證據，均須達於通常一般人均不致
    於有所懷疑，而得確信其為真實之程度，始得據為有罪之認
    定，若其關於被告是否犯罪之證明未能達此程度，而有合理
    性懷疑之存在，致使無從形成有罪之確信，根據「罪證有疑
    ，利於被告」之證據法則，即不得遽為不利被告之認定，其
    以情況證據（即間接證據）斷罪時，尤須基於該證據在直接
    關係上所可證明之他項情況事實，本乎推理作用足以確證被
    告有罪，方為合法，不得徒憑主觀上之推想，將一般經驗上
    有利被告之其他合理情況逕予排除，此觀最高法院76年臺上
    字4986號、32年上字67號判例甚明。
參、證據能力方面：
一、刑事訴訟法第159 條之5 第1 項明定：「被告以外之人於審
    判外之陳述，雖不符前4 條之規定，而經當事人於審判程序
    同意作為證據，法院審酌該言詞陳述或書面陳述作成時之情
    況，認為適當者，亦得為證據。」，就吳燕黃、吳南昌於警
    訊時之陳述，檢察官及被告均已同意有證據能力，並捨棄對
    質詰問權（本院卷17、33頁），證人吳南昌、吳燕黃於原審
    更已到庭接受詰問，已保障被告對質詰問權。審理時又未提
    及吳南昌、吳燕黃於警訊時有何不法取供之情形，亦無證據
    顯示等人之上開陳述係遭受強暴、脅迫、詐欺、利誘等外力
    干擾情形，或在影響其心理狀況致妨礙其自由陳述等不可信
    之情況下所為，且非證明力顯然過低，本院認為適當作為證
    據，自有證據能力。
二、被告以外之人於偵查中向檢察官所為陳述，除顯有不可信之
    情況者外，得為證據，刑事訴訟法第159 條之1 第2 項定有
    明文。查證人吳南昌、吳燕黃、吳雅萍於檢察官偵查時所為
    陳述，業於供前具結，有證人結文附卷可稽，又無不可信之
    情形，被告及檢察官並捨棄對質詰問（本院卷17、33頁），
    證人吳南昌、吳燕黃、吳雅萍於原審更已到庭接受詰問，已
    保障被告對質詰問權。則證人吳南昌、吳燕黃、吳雅萍於偵
    查中之證述自有證據能力。
肆、聲請簡易判決處刑意旨認被告涉犯上開傷害罪嫌，係以證人
    即告訴人吳燕黃、證人吳南昌、吳雅萍分別於警詢及偵查中
    之證述，暨吳燕黃提出之診斷證明書，為其論罪依據。
伍、訊據被告王琦琁固不否認有於上揭時、地，與其夫吳南昌發
    生衝突後，進而與告訴人即吳南昌之父吳燕黃發生衝突之事
    實，惟堅決否認有何傷害吳燕黃之犯行，於警訊時即稱：98
    年9 月13日21時許，在船頭路25之17號2 樓，因吳南昌外出
    賭博而與吳南昌發生爭吵。爭吵愈來愈大聲，我覺得情況不
    對，就抱著Ａ女到3 樓，吳南昌追到3 樓，我將門關上，吳
    南昌把門踹開並罵完後又下樓。之後我到2 樓，要安撫Ａ女
    睡覺，吳南昌卻用臀部撞我，當日我公公即告訴人吳燕黃到
    房間時，很大聲罵我，表情粗暴，硬要將Ａ女搶過去，我用
    雙手護著小孩，告訴人突然出手打我右上額，Ａ女被嚇到，
    我怕Ａ女受傷，就準備放手給告訴人抱時，告訴人又打我一
    巴掌，我撞到嬰兒床腹部受傷，我的小姑吳雅萍過來要保護
    小孩，吳雅萍也被告訴人打一巴掌。我為了家庭和諧，沒有
    提告，所以也沒去驗傷；當天我並未以頭下腳上之方式抱Ａ
    女，也未出手抓傷吳燕黃等語。嗣於本院審理時仍堅稱：我
    提出離婚訴訟後，他就提告要用這案件來爭奪小孩監護權告
    訴人若有受傷為何當天未去驗傷，隔了四天後才去驗傷當時
    Ａ女在我身上，告訴人是用搶的，因告訴人上樓的時就用很
    粗暴的方式罵我，我為保護小孩才未把Ａ女交給告訴人抱，
    但告訴人出手打我，我擔心Ａ女受傷，我就放手將Ａ女給告
    訴人抱等語。
陸、經查：
一、被告王琦琁確有於上揭時、地，因故與其夫吳南昌發生衝突
    後，進而與吳南昌之父吳燕黃發生衝突之情，為被告所不否
    認，並經證人吳南昌、證人即告訴人吳燕黃、證人即吳南昌
    之妹吳雅萍證述明確，此部分之事實足堪認定。又告訴人吳
    燕黃所提出之蔡清鄉診所診斷證明書雖記載「98.9.13 受傷
    。擬（應係「疑」之誤）以暴力所致成傷」，及就吳燕黃之
    傷勢記載為「左顏面（2 ×0.lcm ）及前胸部分（15×0.1
    cm）抓傷」（警卷11頁）。然經原審向蔡清鄉診所調閱吳燕
    黃之原始病歷結果，吳燕黃係於98年9 月17日就診，就醫時
    之傷勢係「左顏面抓傷（2 ×0.lcm ）、前胸抓傷（1.5 ×
    0.1 cm）」（見原審簡上卷36頁），足見均屬輕微抓傷，是
    否4日前被告所為，已非無疑。
二、至於吳燕黃雖稱：因事發當日，見被告以頭上腳下之方式抱
    著Ａ女，其見Ａ女哭鬧，才趕緊將Ａ女抱過來，其要去抱孩
    子，被告就以右手抓傷（左）臉部等語（警卷6 至7 頁），
    並否認過程中其曾先出手打被告；且證人吳南昌於警詢時亦
    稱：我父親見孫女遭被告以頭朝下之方式強抱於手中，於是
    前往制止後，被告就以右手推我父親吳燕黃，並用右手指抓
    傷我父親（警卷9 頁）；又證人吳雅萍（告訴人之女）亦於
    偵查中結證稱：我爸爸靠近要抱小孩，我有看到被告有用右
    手抓的動作，我當時不曉得她有沒有抓到我爸爸，接著她就
    靠近角落的壁櫥邊，後來她又要抓我爸爸，我爸爸有伸手擋
    住，然後我爸爸還是要抱小孩，我哥哥就過去將他們兩人分
    開，我就看到我爸爸抱小孩要走出來，當時我就發現我爸爸
    的臉有被抓傷的痕跡、有些血絲等語（偵卷7 頁）。又證人
    吳雅萍、吳南昌，均未明確證稱「過程中告訴人吳燕黃有出
    手打被告」。但本院審酌：
１、98年9 月13日本案事發後不久，告訴人旋於同年月17日到診
    所驗傷，然竟拖延數月，待告訴期間即將屆滿，才於99年2
    月9 日至屏東縣警察局東港派出所提出傷害告訴（警卷6 頁
    ），以致被告雖於99年2 月27日警訊時獲悉告訴人提告，並
    表示事發過程係告訴人先出手毆打等語，然被告實已不可能
    於知悉告訴後再至醫院驗傷以實其說。又證人吳南昌、吳雅
    萍分係告訴人吳燕黃之子女，而吳南昌並曾因對被告為家暴
    行為，經屏東地院核發99家護字85號通常保護令、98暫家護
    字78 3號暫時保護令（參原審簡上卷29至31頁）；被告復與
    吳南昌進行離婚訴訟中（參原審簡上卷93頁），故告訴人及
    其子女，與被告間之利害關係確不一致。本院自不能僅因被
    告未能提出本身之驗傷單，及單憑吳燕黃、吳雅萍、吳南昌
    之證詞，就遽認被告所辯不足採信，及遽認被告基於傷害故
    意出手抓傷告訴人。
２、又吳雅萍既稱：我爸在客廳睡覺，過了一下，我又聽到小孩
    在哭，我爸爸說孩子哭成這樣不行，我有告訴我爸說大嫂可
    能不會讓他抱，但我爸還是上去；我當天曾經要把我爸爸拉
    到樓下，他有把我的手甩開等語（偵卷7 、8 頁），而告訴
    人吳燕黃亦自承：「（你上樓去，是否就是要把小孩抱下樓
    ）是的」、「（如果雙方都這麼平和，為何被告有可能會抓
    你？）被告都把小孩子抱住抱緊，所以我就把小孩搶過來」
    、「（你到底是在抱到小孩子之前或是之後，被吳雅萍拉住
    ，以及甩開吳雅萍？）抱到小孩子之後。（為何吳雅萍要拉
    你？）因為他要把我拉到樓下去。」、「（當天你有無跟被
    告說你要抱小孩子，被告有無拒絕？）我伸手過去，被告就
    把小孩子送來給我抱著」、「我把小孩子抱過來，被告才放
    手，被告在這個時候打我。」、「我承認我是把小孩子搶過
    來。」等語（參本院卷34至36頁）。況且，Ａ女為稚弱之幼
    童，衡情若非終因被告蓄意放手將Ａ女交予告訴人，則Ａ女
    豈有可能未遭波及。故稽諸上開各情，足見被告所稱當日告
    訴人表情粗暴，硬要將Ａ女搶過去，我用雙手護著小孩，後
    來怕Ａ女受傷就放手給告訴人抱，過程中告訴人甚至有打到
    吳雅萍等語，尚非全然無據。從而，事發過程，為「告訴人
    先突然出手欲強行將Ａ女抱走，終因被告為免傷及Ａ女，而
    放手將Ａ女交予告訴人」，應至為灼然。
３、又就「是否因告訴人出手打被告，以致被告退後」一事，吳
    燕黃、吳南昌、吳雅萍雖均略而未提。但吳雅萍既稱：告訴
    人最初要將小孩抱過來時，被告有後退靠近角落的壁櫥邊（
    參上開偵卷7 頁筆錄）。就此，告訴人亦稱：「（你要去抱
    小孩子的時候，依照偵查卷第七頁吳雅萍陳述，被告有後退
    到角落，這一點是否實在？）是的。（被告抱著小孩子往後
    退的時候，你是不是還沒有被抓到？）那時候還沒有」、「
    我伸手過去，被告就把小孩子送來給我抱著」、「我把小孩
    子抱過來，被告才放手，被告在這個時候打我。」等語（本
    院卷34至36頁），亦即告訴人亦稱最初其伸手要抱過Ａ女時
    ，被告確有後退，此時其並未遭被告抓傷無訛。至於告訴人
    雖稱其是在抱小孩後才被抓傷云云。但於告訴人出手搶Ａ女
    之初，被告既已後退，之後被告又放手將Ａ女交予告訴人，
    衡情被告似無蓄意出手抓傷告訴人之必要及可能。況且，本
    案之事發過程，既係告訴人先突然出手強搶Ａ女，則被告縱
    有伸手抵擋，亦屬一般人身體本能上之自然反應，實難遽認
    係意在傷害告訴人。尤有甚者，事發當日，被告並未以頭上
    腳下之方式抱Ａ女，亦未虐待Ａ女，業據吳南昌證述在卷（
    原審簡上卷57頁）；告訴人亦稱當日其並未看到被告毆打Ａ
    女（本院卷35頁）。則原本就難認吳燕黃有何權利得出手強
    行自被告手中抱走Ａ女；更難苛求「被告於告訴人出手強行
    搶走Ａ女之過程中，完全不得抵擋、閃避，而須完全靜默承
    受告訴人之行為」。因此退一步言之，縱認告訴人確於出手
    強行自被告手中抱走Ａ女的過程中受有「左顏面抓傷（2 ×
    0. lcm）、前胸抓傷（1.5 ×0.1 cm）」之傷害。然該傷勢
    既極輕微，又難排除「被告因本能閃避或伸手抵擋拉扯所致
    」，自難遽認被告係基於傷害故意出手抓傷告訴人。
三、綜據上開說明，檢察官所提出之證據，尚難認業已達於通常
    一般之人均不致有所懷疑，而得確信其為真實之程度。吳南
    昌前就本案起訴之事實，向屏東地院聲請核發保護令，亦經
    該院以99年家護字第96號駁回聲請及以99年家護抗字第16號
    裁定駁回吳南昌之抗告。此外，本院復查無其他積極證據，
    足以證明被告確有上述傷害犯行，根據罪證有疑，利於被告
    之證據法則，應逕為有利於被告之認定。
四、原審以不能證明被告有傷害之犯行，而為被告無罪之諭知，
    核無違誤。檢察官上訴意旨，１、吳燕黃警、偵及審理時皆
    指證遭被告抓傷，警詢時所述：「王琦琁就以手，應該是以
    右手抓傷我，她那時候手指甲很長，她抓傷我的左臉和前胸
    ，她抓傷我的臉及前胸後，還要再用手指甲抓傷我的時候，
    我就用手撥開不讓她再抓傷我」等語，旨在敘述遭被告抓傷
    及其後被告欲再抓傷伊之情形，並未詳細陳述被告出手之次
    數，至審理中方詳述被告出手之次數，故告訴人前所述，實
    質並無不一。２、又依吳南昌與吳雅萍所述，渠等2 人於案
    發時均站在吳燕黃身後，視線應有部分為吳燕黃擋住，故難
    以完全看見被告與告訴人間之舉動，惟就其視線可及範圍，
    均證述看到被告抓吳燕黃1 次，是吳南昌與吳雅萍之證述並
    無歧異，且就被告出手抓告訴人乙事，亦與告訴人之敘述並
    無相悖，是證人吳南昌與吳雅萍之證述，應可採信。３、吳
    燕黃之診斷證明書雖無法證明該傷勢為被告所致，惟可證明
    告訴人確有受傷，該傷勢應係外力所導致。再者縱診斷證明
    書所載之15公分有誤，然實難苛責令告訴人承擔診斷證明書
    誤載之結果，並進一步推論告訴人有何不明之居心。惟無論
    告訴人前胸抓傷之長度究為15公分或1. 5公分，均不足以否
    定告訴人前胸確受有抓傷之事實等語，而指摘原判決不當。
    然姑且不論告訴人之上開傷勢，是否係於出手強行抱走Ａ女
    之過程中所受之傷害，均難遽認被告有傷害之犯意及犯行，
    業已詳述如前，故上訴意旨仍屬無理由，而應予駁回。
據上論斷，應依刑事訴訟法第368條，判決如主文。
本案經檢察官林應華到庭執行職務。
中    華    民    國  100     年    3     月    10    日
                  刑事第一庭    審判長法  官  周賢銳
                                      法  官  施柏宏
                                      法  官  洪碩垣
以上正本證明與原本無異。
不得上訴。
中    華    民    國   100    年    3     月    11    日
                                      書記官  林家煜